【裁判字號】    98,訴,363
【裁判日期】    990127
【裁判案由】    毒品危害防制條例等
【裁判全文】
臺灣士林地方法院刑事判決               98年度訴字第363號
公  訴  人  臺灣士林地方法院檢察署檢察官
被      告  己○○
            丁○○
前二人共同
選任辯護人  傅文民律師
上列被告因毒品危害防制條例等案件，經檢察官提起公訴（97年
度偵字第12393 號），本院判決如下：
    主  文
己○○犯藥事法第八十三條第一項之販賣偽藥罪，處有期徒刑壹
年貳月。扣案如附表二編號1 至10及附表三編號1 、2 所示之物
，均沒收。
丁○○無罪。
    事  實
一己○○係址設臺北縣汐止市○○街157 號「羅藥局」負責人，
  從事西藥零售業務，其明知如附表所示之「REDUCTIL」、「犀
  利士CIALIS」、「ZANTAC」、「VIAGRA」、「STILNOX 」等商
  標名稱圖樣，分別係德商克諾爾有限公司、美商禮來ICOS有限
  公司、英國葛蘭素管理公司、美商輝瑞大藥廠、法商辛達拉勃
  公司，向我國經濟部前中央標準局（現改制為智慧財產局）及
  智慧財產局申請註冊，經核准取得指定使用於藥品等商品之商
  標專用權（其中克諾爾公司將商標專用權移轉予德商亞培公司
  復授權予美商亞培股份有限公司使用；美商禮來ICOS有限公司
  授權臺灣禮來股份有限公司使用後復移轉予乙○○○○○○○○；英國葛蘭素管理公司將商標專用權移轉予英商葛蘭素集團
  公司，復於79年11月16日授權臺灣葛蘭素大藥廠股份有限公司
  ；美商輝瑞大藥廠嗣將商標專用權移轉予美商輝瑞產品公司；
  法商辛達拉勃公司嗣將商標專用權移轉予法商賽諾菲安萬特公
  司）現均仍在商標權（延展）專用期間內，未經上開商標權人
  或被授權人之同意，不得於同一商品即藥品使用相同之註冊商
  標（相關之商標圖樣、註冊號數、專用註冊期間、商標專用權
  人均詳如附表一所示）；且其對各項藥品真偽之辨識應具有相
  當之知識，明知於97年5 月間起至同年7 月止陸續多次向不明
  人士取（購）得含有分別使用「REDUCTIL」（諾美婷）、「犀
  利士CIALIS」、「ZANTAC」（善胃得）、「VIAGRA」（威而剛
  ）、「STILNOX 」（使蒂諾斯）等如附表一所示商標之藥品一
  批（各分別於藥碇、包裝盒、說明書上附有印製上開商標圖樣
  ），並非亞培公司、禮來大藥廠、葛蘭素公司、輝瑞公司、賽
  諾菲安萬特公司原廠製造，而係未經核准擅自製造之偽藥，而
  其等藥品本身及外包裝盒暨藥品說明書等物品，均係未經附表
  一所示商標權人或被授權人等各該公司之同意或授權，意圖欺
  騙他人而於同一商品使用相同於上開註冊商標圖樣之仿冒商標
  商品，且係未經行政院衛生署核准擅自製造之偽藥，詎己○○
  仍基於意圖營利販賣上開仿冒商標之藥品及販賣偽藥之犯意，
  基於販賣意圖取得或購入有附表一仿冒商標圖樣之偽藥，將該
  等物品分別藏放於上址羅藥局，擬出售予不特定人士牟利。嗣
  經禮來大藥廠委託之東方國際商業諮詢有限公司職員丙○○於
  附表三所示時間至羅藥局以附表三所示價格購得附表三編號1
  、2 之仿冒犀利士之偽藥等物（此經臺灣士林地方法院檢察署
  檢察官於97年12月18日扣案【偵查卷第276 頁扣押物品清單參
  照】）；另經法務部調查局臺北市調查處（下稱臺北市調處）
  調查員於97年7 月16日上午10時30分許，持本院核發之搜索票
  前往羅藥局上址執行搜索，當場在上址藥局內扣得附表二所示
  之物（其中附表二編號11與本件犯罪無涉），始查知上情。
二案經亞培公司、禮來大藥廠、葛蘭素公司、輝瑞公司、賽諾菲
  安萬特公司告訴及法務部調查局臺北市調查處移送臺灣士林地
  方法院檢察署檢察官偵查起訴。
    理  由
壹、證據能力方面
  一告訴代理人於審判外之陳述
    (一)按被告以外之人於檢察事務官、司法警察（官）調查中所
      為之陳述，原則上不具證據能力，然依刑事訴訟法第159
      條之2 規定，若其與審判中所為不符，且同時具備可信性
      與必要性二例外之要件時，得採為證據。準此，被告以外
      之人雖於警詢中陳述，然並未於審判中到庭證述，因無由
      從比對供述內容，核與上開要件不符，當無證據能力。本
      案告訴代理人劉騰遠前於調查員詢問時指訴被告違反商標
      法、販賣偽藥（偵查卷第6 至8 頁參照），但於審判中以
      證人身分而為證述，且其審判中證述於警詢並無不符，是
      依上述其餘警詢中就該部分之指訴依法並無證據能力。
    (二)證人、鑑定人依法應具結而未具結者，其證言或鑑定意見
      ，不得作為證據，刑事訴訟法第158 條之3 定有明文。同
      法第159 條之1 第2 項雖規定，被告以外之人於偵查中向
      檢察官所為之陳述，除顯有不可信之情況者外，得為證據
      。惟該被告以外之人（含共同被告、共犯、被害人、證人
      等），於偵查中向檢察官所為之陳述，性質上仍屬傳聞證
      據（審判外之陳述），然因檢察官依法有訊問被告、證人
      及鑑定人之權，證人、鑑定人且須「具結」，而檢察官向
      被告以外之人所取得之陳述，原則上均能遵守法律規定，
      不致違法取供，其可信性極高，為兼顧理論與實務，因而
      規定除顯有不可信之情況者外，得為證據。從而被告以外
      之人於偵查中向檢察官所為之陳述，仍應依法具結，始有
      證據能力。告訴人係向司法警察機關或偵查機關申告犯罪
      事實而要求訴追之人，其於我國刑事訴訟法中，並非法定
      列舉之獨立證據方法，若以告訴人所陳親身經歷之被害經
      過，作為認定犯罪事實之依據時，乃居於證人之地位，亦
      即其證據方法為證人，必須踐行有關證人之證據調查程序
      ，除非其有依法不得令其具結之情形，否則檢察官或事實
      審法院應命其具結，若依法應具結而未具結時，該告訴人
      有關被害事實之陳述，無證據能力，法院不得援其陳述作
      為判決之基礎。本案告訴代理人劉騰遠於檢察官偵查中向
      檢察官所為之陳述（偵查卷第74頁、第80至82頁、第189
      頁、第198 頁參照），因未經以證人身分而為具結，於法
      並無證據能力。
  二依刑事訴訟法第159 條之4 規定，可作為證據之文書有：一
    除顯有不可信之情況外，公務員職務上製作之紀錄文書、證
    明文書。二除顯有不可信之情況外，從事業務之人於業務上
    或通常業務過程所須製作之紀錄文書、證明文書。三除前二
    款之情形外，其他於可信之特別情況下所製作之文書。而該
    法條第2 款所稱從事業務之人於業務上或通常業務過程所須
    製作之紀錄文書、證明文書，因係於通常業務過程不間斷、
    有規律而準確之記載，且大部分紀錄係完成於業務終了前後
    ，無預見日後可能會被提供作為證據之不實登載動機，不實
    之可能性小，除非該等紀錄文書或證明文書有顯然不可信之
    情況，否則有承認其為證據之必要；因此，採取上開文書作
    為證據，應注意該文書之製作，是否係於例行性之業務過程
    中，基於觀察或發現而當場或即時記載之特徵。經查，告訴
    人提出之臺灣安斯泰來製藥股份股份有限公司為要處理辨識
    報告及禮來大藥廠證詞陳述書（偵查卷第24至33頁、第175
    至176 頁參照），顯非公務員或從事業務之人於職務上或業
    務上製作之紀錄文書，且均於案發後本於利害關係而自行提
    出，並無可信之特別情況，均不得作為本案證據。
  三檢察官、被告及其辯護人對於其餘以下本院作為得心證依據
    之各項證據資料經本院審理時逐項提示，均不爭執證據能力
    ，且未於言詞辯論終結前聲明異議，視為同意作為證據，本
    院審酌各項證據作成時之狀況，認為並無不可信或不適當之
    情事，依刑事訴訟法第159 條之5 第2 項及第159 條之4之
    規定，均認有證據能力，合先敘明。
貳、有罪部分
  一被告己○○固坦承販賣仿冒有附表一「REDUCTIL」、「犀利
    士CIALIS」、「ZANTAC」、「VIAGRA」註冊商標圖樣之仿冒
    商標之偽藥犯行（見本院訴字卷第141 頁98年12月30日審判
    筆錄），惟否認販賣使蒂諾斯藥品，辯稱：扣案附表二編號
    1 至5 藥品檢出附表所載之鑑定結果之成分伊沒有意見，但
    附表二編號2 使蒂諾斯藥品1 包是向「郁豐藥局」的林清枝
    （被告誤為甲○○）買的，附表二編號1 是向一位來羅藥局
    兜售藥物的張先生買的，每排有10顆，伊每排約買100 餘元
    ，買來是自己要吃的，因為伊有失眠障礙，且當時因為要看
    店，沒有時間去別的地方買，因為是管制藥品，是處方藥，
    伊覺得吃了有效就自己拿來吃，並沒有販賣云云。
  二經查：
    (一)被告己○○販賣仿冒有附表一編號1 至5 之「REDUCTIL」
      、「犀利士CIALIS」、「ZANTAC」、「VIAGRA」、「STIL
      NOX 」註冊商標圖樣之仿冒商標之偽藥犯行，除業據被告
      於本院審理時就「REDUCTIL」（諾美婷）、「犀利士CIAL
      IS」、「ZANTAC」（善胃得）、「VIAGRA」（威而鋼）部
      分之販賣偽藥及販賣仿冒商標商品犯行坦承不諱外，核與
      證人丙○○於偵查中向檢察官所為之證述、本院審理時之
      證述（偵查卷第96至198 頁、本院訴字卷第100 至111 頁
      參照），及證人即臺北市調處調查員陳韋廷於偵查中對檢
      察官所為之證述（偵查卷第181 至183 頁參照）大致相符
      ，並有證人及告訴代理人劉騰遠及亞培公司職員戊○○於
      本院審理時就關於藥物真品及偽藥、禁藥辨識方式所為之
      證述（見本院訴字卷第112 至124 頁參照），此外復有美
      商亞培股份有限公司、乙○○○○○○○○、英商葛蘭素
      集團公司、美商輝瑞產品公司、法商賽諾菲安萬特公司經
      濟部智慧財產局商標註冊證（偵查卷第161 頁、第166 頁
      、第168 頁、第172 至173 頁參照）、羅藥局基本查詢資
      料、本院搜索票、搜索扣押筆錄、扣押物品目錄表、贓證
      物品清單、扣押物品清單（偵查卷第10頁、第58至60頁、
      第62至63頁、第66頁參照）、取締現場位置圖、97年7 月
      16日搜索現場之照片及仿冒物品照片、仿冒藥品及真品對
      照照片、扣案丙○○自「羅藥局」所購得如附表三所示犀
      利士偽藥暨藥品照片、臺灣士林地方法院檢察署扣押物品
      清單（偵查卷第221 至260 、第263 至265 頁、第268 至
      272 頁、第276 頁參照）、法務部調查局97年8 月14日調
      科壹字第09700319520 號鑑定書（偵查卷第56至57頁參照
      ）在卷可稽，其中扣案附表二編號1 、2 、7 藥物均檢出
      與該藥品正品所含附表二所示成分有所不同，有上開法務
      部調查局鑑定書可佐，又附表二編號1 、2 使蒂諾斯所含
      之硝甲西泮、硝西泮各為第三級、第四級管制藥品，此為
      本院處理同類案件職權上所知悉之事項，是以附表二編號
      1 、2 、7 藥物各含與原廠所產之正品不同之成分，且附
      表二編號1 、2 藥物更含有管制藥品，足認該附表編號1
      、2 、7 均係未經許可擅自製造之藥物，係屬偽藥至堪認
      定；至附表二編號5 、6 、7 藥品，被告於本院準備程序
      中供稱均是一位專門兜售西藥之張姓不知名男子拿來藥局
      裡兜售的，因為賣得都比市價便宜，其中善胃得一盒便宜
      約300 至400 元，威而鋼一顆便宜約150 元至200 元，又
      被告雖稱附表二編號4 之諾美婷係伊太太朋友平行輸入，
      是伊太太要吃的，惟並未釋明來源，上開藥品既均屬來路
      不明之藥物，且部分藥物有如附表二所示其內含成分與正
      品成分不同，難認為係經許可製造之藥品，應均屬未經許
      可擅自製造之偽藥。被告自承開設藥局長達10餘年，又本
      身即有藥劑師資格，且附表二之各該藥品均為市場上知名
      且熱門之藥品，被告對於各項藥品之合法進貨管道，自應
      知之甚詳，且依其經驗與智識能力應能夠知悉該辨識偽藥
      之資訊管道而有辨識偽藥之能力，渠非自原廠而竟自不詳
      人士購入之上開藥物，購買前亦無要求對方提供藥品之來
      源證明先行參照以證明確屬真品，若謂其不知所購藥品係
      屬偽藥之仿冒商標商品，實與常理有違，況被告前於97年
      間即因涉嫌於羅藥局內販賣第三級毒品硝甲西泮經檢察官
      提起公訴，有臺灣士林地方法院檢察署檢察官起訴書及臺
      灣高等法院被告前案紀錄表各一份可稽，該案雖經判決無
      罪確定，惟被告既有此前案之儆惕，衡情其對於所販售之
      藥品是否為偽藥或禁藥，應有高於一般人之敏感度與警覺
      心，顯然應知非經合法代理或源自不詳管道，且以偏低價
      錢取得之來路不明仿冒商標之藥品應係偽藥，被告自無從
      諉為不知。
    (二)本院勘驗附表二編號1 至10之扣案物，其各於藥錠、藥品
      包裝、說明書上均有各如附表一所示之商標圖樣，有本院
      98年12月24日筆錄暨勘驗照片在卷可佐（本院卷第49至66
      頁參照），另證人丙○○向被告購得如附表三編號1 、2
      所示之犀利士藥品，分別於藥錠、外包裝、說明書上亦有
      附表一編號2 之商標圖樣，參以：「附表三編號1 、2 共
      3 片鋁箔片，3 片鋁箔片背面右下角以橢圓形框住白色字
      體「LILLY 」字樣，將鋁箔片上下移動未有顏色變換，另
      附表三編號2 之外包裝盒與鋁箔片2 片，外包裝盒側面上
      面寫LOT （批號）為A163861 ，兩片鋁箔片的LOT （批號
      ）均為05668 ，外包裝盒製造期日（MFG） 是OCT.2005，
      到期日（EXP） 是NOV.2007，但是鋁箔片沒有標示製造日
      期，到期日（EXP） 為04.2009 」，業據本院勘驗無訛，
      有本院98年12月24日勘驗筆錄暨勘驗照片、99年1 月13日
      勘驗筆錄各一份存卷可按（本院卷第49至66頁、第122 頁
      參照）；而告訴代理人於本院99年1 月13日庭呈尚未拆封
      犀利士藥品正品經本院勘驗，勘驗結果則為：『其外包裝
      正面有「CIALIS」英文商標、背面有「犀利士」中文商標
      及衛署藥輸字號，並經本院當庭拆封，內有2 片鋁箔片各
      2 顆藥錠（共4 顆）及中文說明書（仿單），2 片鋁箔片
      背面均標示「CIALIS」、「犀利士」中英商標，經核紙盒
      包裝上批號（LOT） 為A678284 、製造日期（MFG）JAN.2
      009 、有效日期（EXP）DEC.2011 ，與兩片鋁箔片上之記
      載均相符。兩片鋁箔片背面右下角以橢圓形框住黑色字體
      「LILLY 」字樣，將鋁箔片上下移動可清楚辨識橢圓形內
      顏色由紫色轉換為綠色』，有本院99年1 月13日勘驗筆錄
      可佐（見本院卷第122 頁），可知原廠正品犀力士藥品內
      、外之包裝就批號、製造日期、有效日期之標示均應相符
      ，附表三標號2 之藥品鋁箔片與外包裝就標示部分有上述
      勘驗結果之不符，且附表三編號1 、2 就鋁箔片上「LILL
      Y 」字體顏色與防偽標籤之辨識功能與原廠正品均不相符
      ，顯見丙○○購自被告己○○之附表三編號1 、2 並非原
      廠經許可製造之藥品，而係未經許可擅自製造之偽藥甚明
      。
    (三)被告己○○於本院審理時並自承購入附表二編號4 至7 各
      該藥品自始目的就是要販賣（本院卷第140 頁審判筆錄參
      照），另附表二編號1 至3 使蒂諾斯部分，於被告藥局內
      查扣使蒂諾斯藥錠數量甚多，且查扣之使蒂諾斯部分尚包
      含一散裝以小包夾鍊袋包裝之如附表二編號3 內有4 錠使
      蒂諾斯之調劑包，有本院98年12月24日勘驗筆錄及勘驗照
      片可佐（本院卷第49至50頁、第53至54頁、第58至59頁參
      照），扣案使蒂諾斯偽造如僅為被告自服之藥品，被告僅
      需每次服用時自大包裝或鋁箔片取出即可，若無販賣不特
      定人之意圖衡諸常情應無分裝成小型調劑包之必要；又上
      開調劑包及附表二編號2 之使蒂諾斯偽藥係於被告藥局內
      之調劑櫃查獲，附表二編號1 之使蒂諾斯偽藥則於被告藥
      局內桌子下查獲，有上開取締現場位置圖、及查扣位置照
      片可佐（偵查卷第221 頁、第232 至233 頁參照），參以
      證人陳韋廷於偵查中證述附表二編號2 、3 使蒂諾斯與附
      表二編號5 、6 之犀利士、威而鋼放置於同一藥櫃，而該
      藥櫃就是藥品的陳列架等語（偵查卷第182 至183 頁參照
      ），扣案使蒂諾斯藥品苟若真僅為被告自服之藥物，當無
      與被告自承販賣之附表二編號5 、6 之偽藥同放置於藥局
      內專為展示藥品之陳列架之必要，可認被告有販賣附表二
      編號1 至3 之使蒂諾斯偽藥之營利意圖甚明。至上開附表
      二編號1 至7 及附表三之扣案各項藥品僅可得知為非原廠
      製造且來源不明之藥品，尚無積極證據可認係未經許可自
      國外「輸入」之禁藥，從而本院認定附表二、三扣案各項
      藥物僅堪認定係未經許可擅自製造之偽藥，併予敘明。
    (四)被告己○○雖辯稱扣案使蒂諾斯是要自己服用，惟扣案附
      表二編號1 至3 之使蒂諾斯偽藥數量非寡，被告雖言有失
      眠症狀，然於本院言詞辯論終結前並未釋明或提出何等有
      此症狀診斷或醫囑有必要服用此藥之相關證明文件供本院
      審認，僅以空言其有此症狀需服用該藥物，尚難為本院憑
      採，再以被告辯稱使蒂諾斯是向林清枝所買，經查，被告
      雖曾於97年5 、6 月間向林清枝表示請其向同行幫忙調取
      使蒂諾斯之藥品，但林清枝經詢問後因問不到而沒有幫被
      告調成，業據證人林清枝於本院審理時證述明確（本院訴
      字卷第84至87頁參照），本件扣案使蒂諾斯來源顯屬不明
      ，被告之辯解要難採信。
    (五)綜上，本件被告己○○就諾美婷、犀利士、善胃得、威而
      鋼藥物部分有販賣偽藥及違反商標法之自白，核與事實相
      符，堪予採信；至所辯就使蒂諾斯偽藥部分並無販賣及違
      反商標法部分，殊難採信。綜上所述，本件事證明確，被
      告犯行堪予認定。
  三論罪科刑
    (一)核被告己○○所為，係犯藥事法第83條第1 項之販賣偽藥
      罪、同條項之販賣禁藥罪，及商標法第82條之販賣仿冒商
      標商品罪。又所謂販賣者，不以販入之後復行賣出為必要
      ，苟係以營利為目的販入或賣出，有一及此，犯罪即屬成
      立（最高法院65年臺上字第2500號判例意旨參照），查被
      告己○○係以營利為目的販入前開附表二編號1 至7 之仿
      冒商標商品、偽藥，並擬賣出該等仿冒商標商品、偽藥之
      事實，且就附表三之仿冒商標商品、偽藥業經販售予丙○○，既經本院認定明確，是被告己○○所為係屬販賣既遂
      ，殆無疑義。
    (二)刑事法若干犯罪行為態樣，本質上原具有反覆、延續實行
      之特徵，立法時既予特別歸類，定為犯罪構成要件之行為
      要素，則行為人基於概括之犯意，在密切接近之一定時、
      地持續實行之複次行為，倘依社會通念，於客觀上認為符
      合一個反覆、延續性之行為觀念者，於刑法評價上，即應
      僅成立一罪。學理上所稱「集合犯」之職業性、營業性或
      收集性等具有重複特質之犯罪均屬之，例如經營、從事業
      務、收集、販賣、製造、散布等行為概念者是（最高法院
      95年度台上字第1079號判決意旨參照）。又集合犯固因其
      行為特質而評價為包括一罪，然並非所有反覆實行之行為
      ，皆一律認為包括一罪，仍須從行為人主觀犯意，自始係
      基於概括性，行為之時空上具有密切關係，且依社會通念
      ，認屬包括之一罪為合理適當者，始足當之，否則仍應依
      實質競合予以併合處罰。尤以行為經警查獲時，其反社會
      性已具體表露，行為人已有受非難之認識，其包括一罪之
      犯行至此終止，如經司法機關為相關之處置後，猶再犯罪
      ，則主觀上顯係另行起意，客觀上其受一次評價之事由亦
      已消滅，自不得再以集合犯論（最高法院97年度台上字第
      3441號判決意旨參照）。據此，故被告己○○為司法警察
      執行搜索查獲前多次意圖販賣而販入及販賣之行為，應僅
      成立一罪。
    (三)被告以一行為同時販入而販賣偽藥及仿冒商標商品（侵害
      數公司數商標專用權）之犯行，為一行為同時觸犯數罪名
      、侵害數法益之想像競合犯，應依刑法第55條之規定，從
      一重藥事法第83條第1 項之販賣偽藥罪處斷。爰審酌被告
      己○○開設藥局從事藥師工作，不自正常管道取得藥品，
      竟為貪圖不法利益，採購偽藥擬販賣及販賣予不特定人，
      所為對相關社會消費大眾身體健康危害甚鉅，而商標具有
      辨識商品來源之功用，且企業者通常經過相當時間並投入
      大量資金於商品之行銷及品質之改良，始得使該商標具有
      代表一定品質之效，被告侵害他人商標，對商標專用權人
      潛在市場利益造成侵害非輕，有礙公平交易秩序，並有損
      我國之國際形象，及被告犯罪動機、目的、手段、所生損
      害，並兼衡被告之素行、犯罪後之態度等一切情狀，量處
      如主文所示之刑。
    (四)按關於沒收規定，其他法律或刑法分則有特別規定者，應
      優先於刑法總則第38條沒收規定而適用。而刑罰法令關於
      沒收之規定，有採職權沒收主義與義務沒收主義。職權沒
      收，指法院於宣告主刑時，就法律規定與犯罪行為人及犯
      罪有關之某種物品得為沒收時，法院得本於職權為斟酌沒
      收與否之宣告。義務沒收，指法院就此等應沒收之物，有
      宣告沒收之義務；又以是否限於屬於犯罪行為人所有而區
      分為絕對義務沒收與相對義務沒收，前者指不問屬於犯罪
      行為人與否，均應沒收之，後者則以屬於犯罪行為人所有
      者為限。查本院係依想像競合關係論以被告犯藥事法第83
      條第1 項之販賣偽藥罪，因藥事法第79條第1 項規定「查
      獲之偽藥或禁藥，沒入銷燬之」，上開沒入銷燬規定，係
      列於藥事法第8 章「稽查及取締」內，而非列於第9 章之
      「罰則」，其性質應屬行政秩序罰，屬行政機關行政程序
      科罰之權限，法院自不得越權於判決內諭知沒入銷燬（最
      高法院92年度台上字第2718號判決參照），是藥事法並無
      沒收規定，本應回歸刑法總則相關規定辦理，惟因商標法
      第83條為絕對義務沒收規定，依法應優先適用，故扣案如
      附表二編號1 至10及附表三編號1 、2 所示之物，不問屬
      於犯人與否，應依商標法第83條之規定宣告沒收。至附表
      二編號11日曆本雖為被告所有，惟既非違禁物，又非本件
      犯罪所用、所得之物，尚無沒收之依據，併予敘明。
    (五)公訴意旨另認被告己○○明知上開販賣之使蒂諾斯同時含
      有第三級毒品硝甲西泮（Nimezepam） 及第四級毒品硝西
      泮（Nitraz epam） 、安定（Diazepam），因認被告己○○同時涉犯毒品危害防制條例第4 條第3 項、第4 項販賣
      第第三級、第四級毒品罪嫌之部分，無非係以行政院衛生
      署管制藥品管理局管檢字第0970005660號鑑定書（偵查卷
      第42頁參照）及上開上開法務部調查局鑑定書為其憑據，
      惟查：
      1.前揭行政院衛生署管制藥品管理局上開函鑑定之對象即
        使蒂諾斯10顆，雖檢出第四級毒品安定（Diazepam）成
        分，有上開政院衛生署藥品管理局鑑定書可稽，惟所鑑
        定之使蒂諾斯來源係經由不詳人士匿名向臺灣安斯泰來
        製藥股份有限公司（下稱安斯泰公司）檢舉並提供含有
        使蒂諾斯共20錠之鋁箔片2 片予安斯泰公司，上開檢舉
        函內容略為：「內人因患憂慮症及失眠而向位於臺北縣
        汐止市○○街157 號之羅藥局購買使蒂諾斯安眠藥，服
        用後感覺非常不舒服，心臟急促，經送醫急救才挽回生
        命，後來比對藥物後才知買到偽藥，僅能提供偽藥2 片
        裝20粒及販賣偽藥藥局地址供貴公司查證，希望貴公司
        將製造偽藥及販賣者繩之以法，以免再有人深受其害至
        家庭破碎」等語，前揭檢舉函及所附藥物復經告訴代理
        人劉騰遠律師提供予臺北市調處調查，再經由臺北市調
        處將上開藥品送行政院衛生署藥品管理局鑑驗，鑑驗結
        果得知上開藥物含有第四級毒品安定（Diazepam），業
        據告訴代理人劉騰遠於調查時陳述明確，復有檢舉函影
        本、上開行政院衛生署藥品管理局鑑定書各1 紙在卷可
        按（偵查卷第6 至8 頁、第18頁、第42頁參照），惟按
        上開檢舉函既屬匿名而無從得知檢舉人為何人，又該人
        是否確於何時、何地、向何人購得其所提供之使蒂諾斯
        藥物，僅憑檢舉函均無從得知，況檢舉函所檢附之藥物
        是否自羅藥局所購得，尚屬有疑，自不得僅以檢舉函內
        容及所附藥物經鑑定出第四級毒品即率爾認定被告有販
        賣第四級毒品之行為，此部分應屬不能證明。
      2.公訴意旨認被告己○○涉犯販賣第三級毒品硝甲西泮（
        Nimezepam） 及第四級毒品硝西泮（Nitrazepam），係
        以附表二編號1 至2 扣案使蒂諾斯偽藥經鑑驗各含附表
        所示之第三級毒品硝甲西泮及第四級毒品硝西泮為據，
        此並據被告己○○所不否認，並有上開法務部調查局鑑
        定書在卷可佐，堪予認定；惟第三級毒品硝甲西泮及第
        四級毒品硝西泮並非常見之毒品成分，又所扣得之附表
        二編號1 、2 經鑑驗結果所含毒品成分又不相同，被告
        己○○於意圖販賣而購入或販賣上開附表二編號1 、2
        之使蒂諾斯時，是否明知其含有第三級、第四級毒品成
        分以及所含毒品成分為何，非屬無疑，公訴人就此部分
        亦未提出積極證據證明被告主觀上明知為毒品，是被告
        己○○雖販賣客觀上含有上開第三級、第四級毒品成分
        之仿冒使蒂諾斯商標圖樣之偽藥，至多僅得認定被告有
        販賣偽藥及販賣仿冒商標商品之意圖，尚無從據以認定
        被告同時有販賣第三級、第四級毒品之犯意，此部分犯
        罪亦屬不能證明。
      3.又按行為人明知為偽藥及第三級、第四級毒品而販賣予
        他人者，除成立毒品危害防制條例第4 條第3 項、第4
        項之「販賣第三級、第四級毒品罪」外，亦構成藥事法
        第83條第1 項之「販賣偽藥罪」，此係屬同一犯罪行為
        而同時有二種法律可資處罰之「法條（規）競合」情形
        ，應依「重法優於輕法」、「後法優於前法」等法理，
        擇一處斷。本件起訴意旨為被告己○○係明知偽藥及第
        三級、第四級毒品而販賣，而認被告成立販賣偽藥與販
        賣第三級、第四級毒品犯行，為想像競合犯云云容有誤
        會；本件被告己○○僅可認有販賣偽藥之犯行，尚不能
        證明有販賣第三級、第四級毒品之主觀犯意，應僅成立
        藥事法第83條第1 項之販賣偽藥罪，自無庸論以毒品危
        害防制條例第4 條第3 項、第4 項之販賣第三級、第四
        級毒品罪，附予敘明。
參、無罪部分
一、公訴意旨另以：被告丁○○係被告己○○之配偶，與被告己○○共同經營「羅藥局」，被告丁○○就事實欄所示犯行間
    與被告己○○有犯意聯絡，應論以共同正犯，因認被告丁○○涉犯藥事法第83條第1 項販賣偽藥、禁藥、商標法第82條
    之販賣仿冒商標商品罪、毒品危害防制條例第4 條第3 項、
    第4 項之販賣第三級、第四級毒品等罪嫌。
二、按犯罪事實應依證據認定，無證據不得認定犯罪事實；又不
    能證明被告犯罪者，應諭知無罪之判決，刑事訴訟法第154
    條第2 項、第301 條第1 項分別定有明文。又事實之認定，
    應憑證據，如未能發現相當證據，或證據不足以證明，自不
    能以推測或擬制之方法，為裁判基礎；且認定不利於被告之
    事實須依積極證據，苟積極證據不足為不利於被告事實之認
    定時，即應為有利於被告之認定；另認定犯罪事實所憑之證
    據，雖不以直接證據為限，間接證據亦包括在內，然而無論
    直接證據或間接證據，其為訴訟上之證明，須於通常一般之
    人均不致有所懷疑，而得確信其為真實之程度者，始得據為
    有罪之認定，倘其證明尚未達到此一程度，而有合理之懷疑
    存在，無從使事實審法院得為有罪之確信時，即應由法院為
    諭知被告無罪之判決（最高法院40年台上字第86號、30年上
    字第816 號、76年台上字第4986號判例意旨參照）。
三、公訴意旨認被告丁○○與己○○就上開犯行有犯意聯絡，無
    非係以被告丁○○為己○○之妻，與己○○共同經營羅藥局
    等項，為其主要論據。訊據被告丁○○堅決否認上開犯行，
    辯稱伊並未販賣附表二所示之偽藥，扣案諾美婷藥品是伊同
    學從美國帶回來送給伊吃，犀利士、善胃得、使蒂諾斯伊並
    不知道伊先生有買，善胃得是伊有胃潰瘍，伊先生說這個牌
    子有效，所以伊有吃，伊在藥局裡負責叫藥，都是叫原廠公
    司的藥等語，核與證人己○○於本院審理時亦證述被告丁○○平常多半在帶小孩，在藥局亦僅負責進電視廣告藥品後再
    陳列上架，其他的藥品及調劑藥都是伊負責叫貨，伊負責叫
    貨來的藥品之整理、擺放、陳列也都是伊在做，被告丁○○
    沒有領藥局薪水，只有伊每個月給被告丁○○3 萬元做生活
    開銷，羅藥局是伊個人在經營的，並非與被告丁○○共同經
    營等語大致相符（本院卷第125 至130 頁參照），再參以證
    人丙○○於本院審理時證述伊兩次至羅藥局買犀利士藥品都
    是向被告己○○買的，被告丁○○並無對伊兜售，伊第一次
    去時沒有看到被告丁○○，第二次去雖有看到被告丁○○，
    當時是伊正要從藥局出來時看到被告丁○○剛好將車子停在
    外面，從藥局外面帶小孩進來又出去等語（本院卷第103 至
    112 頁參照），是堪認附表三編號1 、2 偽藥之販出與被告
    丁○○無涉，復以被告丁○○於調查員詢問時供述：羅藥局
    藥品都是伊負責採購，藥品主要來源是永信、信輝、安得利
    等藥廠及公司叫貨等語。綜上被告、證人（供）證述可知，
    被告丁○○係主要負責帶小孩，僅偶而幫忙被告叫貨，進貨
    範圍也未及於本件偽藥部分，本件偽藥應係被告己○○自行
    販入，難認被告丁○○必知情，而被告丁○○並未實際負責
    羅藥局藥物之販售及業務之經營，自難僅憑被告丁○○為被
    告己○○之妻，逕認其實際參與業務經營而對於上開偽藥及
    仿冒商標商品之販賣知情。再被告丁○○於97年7 月16日調
    查員搜索時雖有被告丁○○出面，惟此亦未能據以認定被告
    丁○○為藥局實際負責人，蓋因搜索當時被告己○○不在場
    ，則被告丁○○以羅藥局負責人之妻出面接受調查員詢問，
    亦屬人情之常，以此遽認被告丁○○與被告己○○有犯意聯
    絡，容嫌率斷。綜上，本案依檢察官所提證據，尚不足以證
    明被告丁○○有共同販賣偽藥、禁藥、販賣仿冒商標商品、
    販賣第三級毒品、第四級毒品罪嫌，此部分不能證明被告丁○○犯罪，應依法諭知無罪之判決。
據上論斷，應依刑事訴訟法第299 條第1 項前段、第301 條第1
項，藥事法第83條第1 項，商標法第82條、第83條，刑法第11條
前段、第55條，判決如主文。
本案經檢察官呂寧莉到庭執行職務
中    華    民    國    99    年    1     月    27    日
                  刑事第五庭審判長法  官  林秀鳳
                                  法  官  鄭光婷
                                  法  官  吳維雅
以上正本證明與原本無異。
如不服本判決應於收受判決後10日內向本院提出上訴書狀，並應
應敘述具體理由。其未敘述上訴理由者，應於上訴期間屆滿後20
日內向本院補提理由書(均須按他造當事人之人數附繕本)「切勿
逕送上級法院」。
                                  書記官  劉育君
中    華    民    國    99    年    1     月    27    日
附錄本案論罪科刑法條全文：
藥事法第83條
明知為偽藥或禁藥，而販賣、供應、調劑、運送、寄藏、牙保、
轉讓或意圖販賣而陳列者，處7 年以下有期徒刑，得併科新臺幣
5 百萬元以下罰金。
犯前項之罪，因而致人於死者，處7 年以上有期徒刑，致重傷者
，處3 年以上12年以下有期徒刑。
因過失犯第1 項之罪者，處2 年以下有期徒刑、拘役或科新臺幣
30萬元以下罰金。
第 1 項之未遂犯罰之。
商標法第82條
明知為前條商品而販賣、意圖販賣而陳列、輸出或輸入者，處1
年以下有期徒刑、拘役或科或併科新臺幣5 萬元以下罰金。
商標法第83條
犯前2 條之罪所製造、販賣、陳列、輸出或輸入之商品，或所提
供於服務使用之物品或文書，不問屬於犯人與否，沒收之。
附表一
┌──┬──────┬─────┬─────┬──────┬──────┐
│編號│  商標圖樣  │ 註冊號碼 │商標專用期│原產製造公司│商標專用權人│
│    │            │          │間        │            │            │
├──┼──────┼─────┼─────┼──────┼──────┤
│ 1  │ REDUCTIL   │ 00000000 │86年12月16│美商亞培大藥│美商亞培股份│
│    │            │          │日至106年 │廠          │有限公司    │
│    │            │          │12月15日止│            │            │
├──┼──────┼─────┼─────┼──────┼──────┤
│ 2  │ 犀利士     │ 00000000 │91年3月1日│美商美國禮來│美商禮來ICOS│
│    │ CIALIS     │          │至100年6月│大藥廠      │有限公司    │
│    │            │          │15日止    │            │            │
├──┼──────┼─────┼─────┼──────┼──────┤
│ 3  │ ZANTAC     │ 00000000 │67年12月1 │英商葛蘭素集│英商葛蘭素集│
│    │            │          │日至97年11│團公司      │團公司      │
│    │            │          │月30日止  │            │            │
├──┼──────┼─────┼─────┼──────┼──────┤
│ 4  │ VIAGRA     │ 00000000 │86年8月16 │美商輝瑞產品│美商輝瑞產品│
│    │            │          │日至106年8│公司        │公司        │
│    │            │          │月15日止  │            │            │
├──┼──────┼─────┼─────┼──────┼──────┤
│ 5  │ STILNOX    │ 00000000 │76年3月16 │法商賽諾菲安│法商賽諾菲安│
│    │            │          │日至105年4│萬特公司    │萬特公司    │
│    │            │          │月15日止  │            │            │
└──┴──────┴─────┴─────┴──────┴──────┘
附表二（97年7 月16日之扣案物【臺灣士林地方法院檢察署97年
度保管字第3961號贓證物清單參照】）：
┌────────────────────────────────┐
│扣案偽藥部分                                                    │
├──┬─────┬─────┬─────────┬───────┤
│    │藥品名稱  │          │                  │該藥品正品應含│
│編號│ 及數量   │數（重）量│鑑驗結果暨鑑定報告│有成分        │
│    │          │          │文號              │              │
│    │          │          │                  │              │
├──┼─────┼─────┼─────────┼───────┤
│ 1  │使蒂諾斯偽│鋁箔片13片│含銷甲西泮（Nimeze│Zolpidem      │
│    │藥（扣押物│內含共130 │pam） ；法務部調查│              │
│    │品編號1 參│顆藥碇（驗│局97年8 月14日調科│              │
│    │照）      │餘128 顆）│壹字第09701952號鑑│              │
│    │          │          │定書（偵查卷第56至│              │
│    │          │          │57頁參照）        │              │
│    │          │          │                  │              │
│    │          │          │                  │              │
├──┼─────┼─────┼─────────┼───────┤
│ 2  │使蒂諾斯偽│1 包（驗餘│含硝西泮（Nitrazep│同上          │
│    │藥（扣押物│淨重59.57 │am）；報告文號同上│              │
│    │品編號6 參│公克）    │                  │              │
│    │照）      │          │                  │              │
├──┼─────┼─────┼─────────┼───────┤
│ 3  │使蒂諾斯（│4錠       │                  │              │
│    │扣押物品編│          │                  │              │
│    │號7參照） │          │                  │              │
├──┼─────┼─────┼─────────┼───────┤
│ 4  │諾美婷偽藥│鋁箔片4片 │含Sibutramine 成分│Sibutramine   │
│    │（扣押物品│內含共56顆│；報告文號同上    │              │
│    │編號3 參照│藥碇（驗餘│                  │              │
│    │）        │54 顆）   │                  │              │
├──┼─────┼─────┼─────────┼───────┤
│ 5  │犀利士偽藥│鋁箔片3 片│含Tadalafil 成分；│Tadalafil     │
│    │（扣押物品│內含共6 顆│報告文號同上      │              │
│    │編號4 參照│藥碇（驗餘│                  │              │
│    │）        │5顆）     │                  │              │
├──┼─────┼─────┼─────────┼───────┤
│ 6  │威而鋼偽藥│1 瓶內含5 │含Sildenafil成分；│Sildenalfil   │
│    │（含2 塑膠│顆藥碇，1 │報告文號同上      │              │
│    │瓶及瓶外各│瓶內含12顆│                  │              │
│    │附之說明書│藥碇，共17│                  │              │
│    │1 張，扣押│顆（驗餘16│                  │              │
│    │物品編號5 │顆）      │                  │              │
│    │參照）    │          │                  │              │
├──┼─────┼─────┼─────────┼───────┤
│7   │善胃得偽藥│鋁箔片4 片│含制酸劑（Famotidi│Ranitidine    │
│    │（扣押物品│內含共60顆│ne）成分；報告文號│              │
│    │編號8 參照│藥碇（驗餘│同上              │              │
│    │）        │58顆）    │                  │              │
├──┴─────┴─────┴─────────┴───────┤
│其他扣案物部分                                                  │
├──┬─────────────────────────────┤
│編號│項目                                                      │
├──┼─────────────────────────────┤
│8   │諾美婷包裝空和7 個及英文說明書7張（押物品編號2參照）      │
├──┼─────────────────────────────┤
│9   │善胃得裝盒及英文說明書各1張（扣押物品編號9參照）          │
├──┼─────────────────────────────┤
│10  │犀利士空包裝盒6 個及英文說明書4 張（扣押物品編號10、11參照│
│    │）                                                        │
├──┼─────────────────────────────┤
│11  │日曆本壹本（扣押物品編號12參照）                          │
└──┴─────────────────────────────┘
附表三（丙○○購得之偽藥部分【臺灣士林地方法院檢察署97
年度保管字第5325號扣押物品清單參照】）：
┌──┬───────────┬─────┬──────┬─────┐
│編號│ 藥品名稱及數量       │數（重）量│購買日期    │購得價格（│
│    │                      │          │            │新臺幣）  │
├──┼───────────┼─────┼──────┼─────┤
│ 1  │犀利士偽藥（含外包裝盒│鋁箔片2 片│97年5月29日 │1500元    │
│    │及中文說明書各一個，扣│內含共4 顆│            │          │
│    │押物品編號2 參照）    │藥錠      │            │          │
├──┼───────────┼─────┼──────┼─────┤
│ 2  │犀利士偽藥（扣押物品編│鋁箔片1 片│97年7月9日  │800元     │
│    │號1 參照）            │內含共2 顆│            │          │
│    │                      │藥錠      │            │          │
└──┴───────────┴─────┴──────┴─────┘

司法院資訊處製作；財團法人民間司法改革基金會備份。
